【裁判字號】    96,上,602
【裁判日期】    970219
【裁判案由】    清償債務
【裁判全文】
臺灣高等法院民事判決                   96年度上字第602號
上  訴  人  云辰電子開發股份有限公司
法定代理人  乙○○
訴訟代理人  朱麗容律師
            董浩雲律師
            陳正和律師
被 上訴 人  匯豐環球貿易服務股份有限公司
法定代理人  甲○
訴訟代理人  趙培宏律師
            邱任晟律師
上列當事人間請求清償債務事件，上訴人對於中華民國96年5月
28日臺灣桃園地方法院95年度訴字第1682號第一審判決提起上訴
，本院於97年1月22日言詞辯論終結，判決如下：
    主  文
上訴駁回。
第二審訴訟費用由上訴人負擔。
    事實及理由
甲、程序方面
    本件被上訴人原公司名稱為迪和股份有限公司，嗣變更為匯
    豐環球貿易服務股份有限公司，另其原任法定代理人亦由簡
    茂男變更為甲○，有被上訴人提出之股份有限公司變更登記
    表可證（見本院卷64、65頁），並據其具狀聲明承受訴訟，
    核無不合，應予准許，合先敘明。
乙、實體方面
一、被上訴人起訴主張：伊與訴外人頂神科技股份有限公司（下
    稱頂神公司）於民國94年8月22日簽訂國內應收帳款收買合
    約書（下稱系爭合約書），約定由伊收買頂神公司對特定買
    受商即上訴人之應收帳款債權，頂神公司並依約將其對於上
    訴人自是日起至伊通知終止系爭合約書之日止之所有應收帳
    款債權讓與伊，並與伊於同日簽署一份通知函以通知上訴人
    上開應收帳款債權讓與事宜（下稱系爭通知函），而該通知
    函業經上訴人於是日收受，是伊與頂神公司間之債權讓與即
    生效力。嗣頂神公司於同年8月29日將其對於上訴人之新台
    幣（下同）514萬6,029元之貨款（下稱系爭貨款）債權，出
    具讓與明細表，並提出日期94年8月26日、號碼GU00000000
    號、金額514萬6,029元之統一發票（下稱系爭發票）「扣抵
    聯」影本乙紙交伊執有，該發票上並註明轉讓字句，伊則以
    受讓金額八成扣除管理費3萬2,420元後，於同月30日匯款40
    8萬4,403元至頂神公司設於彰化商業銀行帳號第0000000000
    0000號帳戶（下稱頂神公司彰化銀行帳戶）內。嗣伊於同年
    11月30日收到上訴人匯入頂神公司設於慶豐商業銀行民生分
    行帳號第00000-000-000-000號帳戶（下稱頂神公司慶豐銀
    行民生分行帳戶）之款項514萬5,906元，惟此與系爭貨款金
    額相差123元，經詢問後，頂神公司表示係貨品有問題而有
    價差，並願就該差額買回，因上訴人未即時告知實情，致伊
    被頂神公司誤導而誤認是系爭貨款，乃於同年11月30日將餘
    額102萬9,083元匯入頂神公司彰化銀行帳戶內。然上開匯款
    實係另筆664萬1,225元貨款之一部分，伊受讓之系爭貨款債
    權於同年11月30日到期日屆至時，扣除頂神公司買回之123
    元，尚餘514萬5,906元未獲付款，屢經催討，上訴人仍罝之
    不理。茲伊與頂神公司業於94年8月22日就頂神公司於是日
    以後對上訴人所有已發生及未發生之債權，達成讓與之合意
    ，債權讓與即生效力，而上訴人於是日收受系爭通知函時，
    即生債權讓與通知之效力，伊自無須再就特定債權發生時逐
    次通知上訴人，是自上訴人受債權讓與之通知時起，上訴人
    僅得以伊為債權人，不得再向頂神公司為清償或其他免責行
    為。縱上訴人曾於94年9月21日依頂神公司指示，以電匯方
    式將系爭貨款匯至頂神公司設於合作金庫銀行東新莊分行帳
    號第0000-000-000000號帳戶（下稱頂神公司合作金庫東新
    莊分行帳戶）內，亦不生清償之效力。爰依債權讓與之法律
    關係，請求上訴人給付514萬5,906元及94年12月1日起至清
    償日止，按週年利率5%計算利息，並供擔保宣告假執行之判
    決。
二、上訴人則以：頂神公司於94年8月22日就伊向其採購之4萬2,
    000個256MB雙倍資料庫裸晶粒封裝（DDR for bare die pac
    king）產品提出514萬6,029元之報價單（Proforma Invoice
    ），並指示以電匯（T/T）方式將上開款項匯入頂神公司合
    作金庫東新莊分行帳戶，經伊同意並於同日簽回頂神公司。
    嗣頂神公司交付其所開立之系爭發票「存根聯」乙紙交予伊
    執有，伊乃於同年9月21日依頂神公司指示，將上開貨款匯
    入頂神公司合作金庫東新莊分行帳戶內，是頂神公司對伊系
    爭貨款債權，業經伊清償而消滅。嗣伊又分別於94年9月26
    日、11月9日、12月1日、95年1月4日、1月25日、2月24日、
    3月6日向頂神公司採購相同產品，頂神公司提供之報價單，
    均指定匯入頂神公司帳戶，頂神公司交予伊之統一發票上，
    亦均未蓋有任何轉讓之字句，茲伊未受有任何特定債權讓與
    之通知，乃將各批貨款陸續匯入頂神公司指定帳戶，均已生
    清償效力，是伊將系爭貨款匯入指定帳戶，符合雙方歷次交
    易慣例。另被上訴人亦承認於94年11月30日收到伊匯入頂神
    公司慶豐銀行民生分行帳戶之514萬5,906元，經被上訴人通
    知頂神公司後，雙方合意由頂神公司買回已讓與之系爭貨款
    債權，雙方在找補123元差額後完結交易，被上訴人與頂神
    公司間就系爭貨款收買之債之關係，業因合意買回而消滅。
    縱頂神公司與被上訴人間尚有其他應收帳款未為給付，伊於
    94年11月30日匯付頂神公司之514萬5,906元，亦得依民法第
    321條、第322條規定抵充清償系爭貨款。又被上訴人與頂神
    公司簽訂系爭合約書時，不僅特定買受商不確定，收買之標
    的物亦不確定或尚未發生而不存在，雙方對特定應收帳款債
    權亦無收買之合意，是該合約書之性質，自屬對頂神公司與
    被上訴人間將來可能成立之債權讓與關係，預先為作業性之
    協商與一般性條款之約定而已，該債權讓與通知之標的物債
    權既未特定，被上訴人與頂神公司間自無債權讓與之意思存
    在。茲頂神公司將系爭通知函交予伊時，系爭貨款債權尚未
    發生，被上訴人與頂神公司就系爭貨款債權尚未達成讓與合
    意，該通知函自不足使系爭貨款債權發生債權讓與之效力，
    是被上訴人應就其已受讓取得頂神公司之特定貨款債權負舉
    證之責。況頂神公司亦從未通知伊已將系爭貨款債權讓與被
    上訴人，反而指示伊將系爭貨款匯入頂神公司合作金庫東新
    莊分行帳戶，伊既已依約清償，被上訴人之請求，顯無理由
    等語，資為抗辯。
三、原審為被上訴人勝訴之判決，即判命上訴人應給付被上訴人
    514萬5,906元本息。上訴人提起上訴，聲明：原判決廢棄；
    被上訴人在第一審之訴及假執行之聲請均駁回。被上訴人則
    聲明：上訴駁回。
四、查被上訴人主張其與頂神公司於94年8月22日簽訂系爭國內
    應收帳款收買合約書，前言部分約定：「茲因甲（頂神公司
    ）、乙（被上訴人）雙方同意由乙方提供甲方國內應收帳款
    管理服務，經乙方同意收買甲方對特定買受商（以下簡稱丙
    方，丙方明細詳載於收買同意書）之應收帳款債權特定立本
    合約。本應收帳款之收買合意，於甲方出具讓與明細表且合
    於收買同意書所載之條件時成立，並均依本合約所定條款履
    行之，茲經雙方約定如下」（見原審卷10頁），且頂神公司
    於同日出具收買同意書，將上訴人列為收買應收帳款之買受
    商（見原審卷72頁），即由其收買頂神公司對上訴人之應收
    帳款債權，再共同簽署系爭通知函，於同日通知上訴人自是
    日起，至其通知上訴人終止系爭合約為止，頂神公司對上訴
    人所有之應收帳款債權將移轉予其，並請上訴人就頂神公司
    之應收帳款開票予其，或電匯至頂神公司慶豐銀行民生分行
    帳戶（見原審卷15頁）。而頂神公司於同（22）日另就系爭
    貨款之封裝產品，向上訴人開出報價單，經上訴人同意而於
    同日簽回頂神公司（見原審卷17、37頁）；嗣頂神公司開立
    系爭發票存根聯交付上訴人（見原審卷38頁），上訴人乃於
    同年9月21日以電匯方式，將系爭貨款匯至頂神公司合作金
    庫東新莊分行帳戶內（見原審卷39頁）等情，為兩造所不爭
    執，且有系爭合約書、通知函、報價單、統一發票存根聯、
    匯款單存根聯等件可證，復據被上訴人公司業務員姚俊成、
    上訴人職員黃豪在原審證述屬實（見原審卷208頁筆錄），
    自堪信為真實。
五、按債權讓與，乃以移轉債權為標的之契約，債權讓與契約生
    效時，債權即同時移轉，讓與人即原債權人脫離債之關係，
    失去債權人之地位，不復對債務人有債權存在，而由受讓人
    即新債權人承繼讓與人之地位取得同一債權。而債權存在，
    為債權讓與契約之效力要件，非成立要件，自非不得以將來
    債權為讓與之標的。且將來債權之讓與，僅係所讓與之債權
    即讓與標的，附有條件或期限，債權受讓人於原定之條件成
    就或期限屆至時始得行使權利。故除有民法第294條第1項所
    定情形外，將來債權之讓與，尚非法所不許，且於經讓與人
    或受讓人通知債務人時，債權讓與契約即對債務人發生效力
    ，尚無須再就將來債權之發生或期限屆至，另為通知。本件
    被上訴人既提出系爭合約書、通知函為證，主張其與頂神公
    司間已有債權讓與契約，且合法通知上訴人，上開文書之真
    正又為上訴人所不否認，自應認該債權讓與契約已對上訴人
    發生效力。是上訴人所稱：將來發生之債權，應不得讓與；
    又將來債權因屬未經特定，讓與及受讓債權之雙方，並無從
    為意思表示之合致；縱可讓與，亦應以債權發生後另為通知
    ，始生債權讓與效力云云，均乏所據。
六、系爭通知函載明：「……頂神科技股份有限公司自民國94年
    8月22日起至迪和應收帳款管理股份有限公司通知貴公司（
    上訴人）終止應收帳款受讓管理合約終止」，即已就讓與債
    權之期間，明白告知上訴人，上訴人並明示：「本公司於94
    年8月22日已收到頂神科技股份有限公司及迪和應收帳款管
    理股份有限公司之通知，知悉頂神科技股份有限公司對本公
    司之應收帳款債權已移轉予迪和應收帳款管理股份有限公司
    」（以上見原審卷15頁），即應依受通知之債權讓與關係，
    履行其原對頂神公司之付款義務，意即不得再對頂神公司為
    清償，否則該清償對於受讓債權之被上訴人不生效力。依系
    爭通知函所示，上訴人對頂神公司之付款義務，應「開票給
    迪和應收帳款管理股份有限公司，或電匯至慶豐商業銀行民
    生分行，帳戶：頂神科技股份有限公司、帳號00000-000-00
    0-000」，否則非屬依債之本旨之給付，不生清償效力。故
    上訴人縱因頂神公司之指示，將系爭貨款匯至頂神公司合作
    金庫東新莊分行帳戶，仍不生清償之效力。至頂神公司與被
    上訴人間債權讓與之原因關係，為以預扣利息方式辦理融資
    ，固係實情，但此要屬該二公司間之內部關係，就與上訴人
    之外部關係而言，該二公司係以債權讓與之法效意思通知上
    訴人，自應對上訴人發生債權讓與之效力，此與被上訴人在
    內部關係上有無使頂神公司脫離債之關係之意思無涉。
七、上訴人復以系爭貨款債權，係頂神公司於94年8月29日向被
    上訴人申請融資，並約定94年11月30日為到期日，頂神公司
    已於94年11月30日以現金清償完畢，頂神公司與被上訴人間
    之債之關係已消滅，自不得再向其重複請求云云為辯。惟查
    ，上訴人已自承其將系爭貨款依頂神公司之指示，匯至頂神
    公司合作金庫東新莊分行帳戶，尚非依債權讓與之系爭通知
    函，「開票給迪和應收帳款管理股份有限公司，或電匯至慶
    豐商業銀行民生分行，帳戶：頂神科技股份有限公司、帳號
    00000-000-000-000」，則不論頂神公司與被上訴人間之內
    部關係，曾因多筆交易致生誤算之情，仍不影響上訴人未依
    債權讓與通知為清償之結果。被上訴人既已陳明其與頂神公
    司間就系爭貨款曾有123元買回安排係出於誤認，則其就尚
    未消滅之系爭貨款債權，依債權讓與之法律關係，請求上訴
    人為清償，尚無重複受償或就已消滅債權為請求之可言。是
    上訴人此部分所辯，仍有誤會。
八、綜上所述，系爭貨款債權業已合法移轉予被上訴人，且對上
    訴人發生效力，上訴人違反被上訴人與頂神公司債權讓與通
    知意旨，另於94年9月21日以電匯方式將上開款項匯至頂神
    公司設於合作金庫銀行東新莊分行帳戶內，對被上訴人不生
    清償之效力。則被上訴人本於債權轉讓之法律關係，於系爭
    貨款債權範圍內請求上訴人給付514萬5,906元，及自定有清
    償期限94年11月30日之翌日即94年12月1日起至清償日止，
    按週年利率5%計算之利息，洵屬正當，應予准許。原審為上
    訴人敗訴之判決，核無違誤，應予維持。上訴意旨，仍執陳
    詞，指摘原判決不當，求予廢棄改判，為無理由，其上訴應
    予駁回。
九、本件事證已臻明確，兩造其餘攻擊防禦方法及未經援用之證
    據，經審酌後認與本判決結果不生影響，爰不一一論述。
據上論結，本件上訴為無理由，依民事訴訟法第449條第1項、第
78條，判決如主文。
中    華    民    國    97    年    2     月    19    日
                  民事第十六庭
                        審判長 法  官 沈方維
                               法  官 呂淑玲
                               法  官 王淇梓
正本係照原本作成。
如不服本判決，應於收受送達後20日內向本院提出上訴書狀，其
未表明上訴理由者，應於提出上訴後20日內向本院補提理由書狀
（均須按他造當事人之人數附繕本）上訴時應提出委任律師或具
有律師資格之人之委任狀；委任有律師資格者，另應附具律師資
格證書及釋明委任人與受任人有民事訴訟法第466條之1第1項但
書或第2項（詳附註）所定關係之釋明文書影本。
中    華    民    國    97    年    2     月    21    日
                               書記官 吳碧玲
附註：
民事訴訟法第466條之1（第1項、第2項）：
對於第二審判決上訴，上訴人應委任律師為訴訟代理人。但上訴
人或其他法定代理人具有律師資格者，不在此限。
上訴人之配偶、三親等內之血親、二親等內之姻親，或上訴人為
法人、中央或地方機關時，其所屬專任人員具有律師資格並經法
院認為適當者，亦得為第三審訴訟代理人。


司法院資訊處製作；財團法人民間司法改革基金會備份。
